臺灣高等法院民事判決　　　　　　　　 93年度重上字第509號
上　訴　人　己○○
訴訟代理人　陳正磊律師
被上訴人　　巳○○（兼劉翁美之承受訴訟人）
　　　　　　辰○○（兼劉翁美之承受訴訟人）
　　　　　　午○○（兼劉翁美之承受訴訟人）
　　　　　　申○○（兼劉翁美之承受訴訟人）
　　　　　　未○○（兼劉翁美之承受訴訟人）
　　　　　　亥○○（兼劉翁美之承受訴訟人）
　　　　　　戌○○（兼劉翁美之承受訴訟人）
　　　　　　酉○○（兼劉翁美之承受訴訟人）
　　　　　　戊○○（原姓名江俊賢）
　　　　　　乙○○
　　　　　　丁○○
　　　　　　丙○○
　　　　　　辛○○　　原住桃園縣桃園市○○○街20巷21號5樓
　　　　　　　　　　　現應受送達之處所不明
　　　　　　庚○○
　　　　　　甲○○○
　　　　　　壬○○
　　　　　　癸○○
　　　　　　卯○○
　　　　　　寅○○
　　　　　　天○○
上列當事人間土地所有權移轉登記事件，上訴人對於中華民國93
年6月30日臺灣臺北地方法院91年度重訴字第1721號第一審判決
提起上訴，經本院於94年9月27日言詞辯論終結，判決如下：
    主  文
上訴駁回。
第二審訴訟費用由上訴人負擔。
    事實及理由
壹、程序方面：
一、本件原被上訴人劉翁美已於民國（下同）91年12月5日死亡
    ，業據上訴人具狀對其全體繼承人即被上訴人巳○○、辰○
    ○、午○○、申○○、未○○、亥○○、戌○○、酉○○聲
    明承受訴訟，並有繼承系統表及戶籍謄本可稽（見本院卷第
    2宗1-24頁），核無不合。
二、被上訴人巳○○、辰○○、午○○、申○○、未○○、亥○
    ○、戌○○、酉○○、戊○○、乙○○、丁○○、丙○○、
    辛○○、庚○○、甲○○○、壬○○、癸○○、寅○○等人
    經合法通知，未於言詞辯論期日到場，核無民事訴訟法第38
    6條各款所列之情形，爰依上訴人之聲請，由其一造辯論而
    為判決。
貳、實體方面：
一、上訴人聲明：（一）原判決廢棄。（二）被上訴人巳○○、
    辰○○、午○○、申○○、未○○、亥○○、戌○○、酉○
    ○應將坐落台北縣新店市○○段161地號建地面積137.93平
    方公尺（下稱系爭161地號土地）已故劉翁美之公同共有部
    分辦理繼承登記。（三）被上訴人應將公同共有之系爭161
    地號土地辦理所有權移轉登記與上訴人。
    被上訴人聲明：如主文所示。
二、上訴人起訴主張：系爭161地號及坐落同段162地號兩筆土地
    原均係劉火土所有，劉火土於64年間死亡，被上訴人為其繼
    承人。系爭161地號土地前被台北縣政府徵收，並發給土地
    所有權人劉火土徵收補償費新台幣（下同）589萬0,345元；
    惟因地籍分割錯誤，經內政部於89年8月22日核定徵收錯誤
    ，應由劉火土繳回補償費後發還系爭161地號土地。伊向被
    上訴人洽購系爭161、162地號土地，兩造於86年7月16日由
    被上訴人卯○○、天○○、亥○○、巳○○四人為代表，與
    伊簽訂不動產買賣契約書。伊於87年11月3日代被上訴人繳
    清劉火土之遺產稅，並由被上訴人辦妥繼承登記後，將系爭
    162地號土地所有權移轉登記予伊。又伊於90年間以被上訴
    人名義代為繳回系爭161地號土地之徵收補償費，系爭161地
    號土地業已由台北縣政府發還並登記為被上訴人全體公同共
    有，爰依兩造間所訂不動產買賣契約書第10條之約定，求為
    命被上訴人巳○○、辰○○、午○○、申○○、未○○、亥
    ○○、戌○○、酉○○就系爭161地號土地已故劉翁美之公
    同共有部分辦理繼承登記後，由被上訴人全體將系爭161地
    號土地辦理所有權移轉登記與伊之判決。
    被上訴人卯○○、天○○、寅○○、壬○○、癸○○、戌○
    ○、酉○○、辰○○、午○○、甲○○○、申○○則以：兩
    造間所訂不動產買賣契約書第10條係約定兩造共同承買系爭
    161地號土地，並未約定被上訴人負有將系爭161地號土地所
    有權移轉登記與上訴人之義務。況上開買賣契約書載明買賣
    標的物僅為162地號土地，並不包含161地號土地，縱認系爭
    161地號土地亦為兩造間之買賣標的物，惟因上訴人未付清
    系爭162地號土地之買賣尾款，被上訴人亦得沒收其已付款
    項充作違約金，或行使同時履行抗辯。上訴人主張被上訴人
    向台北縣新店市公所申請系爭161地號土地使用權同意書，
    並由其代被上訴人繳納保證金、遺產稅等情，均非事實等語
    ，資為抗辯。
三、經查上訴人主張被上訴人之被繼承人劉火土所有系爭161地
    號土地前被台北縣政府徵收，並發給土地所有權人劉火土徵
    收補償費新台幣（下同）589萬0,345元，嗣因地籍分割錯誤
    ，系爭161地號土地未在工程用地範圍內，經內政部於89年8
    月22日核定徵收錯誤，應繳回地價補償費後發還系爭161地
    號土地，系爭161地號土地已由伊繳回補償費後發還並登記
    為被上訴人全體公同共有之事實，業據其提出土地登記謄本
    、台北縣政府函為證（見原審卷第1宗21-26、33、122頁）
    ，為被上訴人所不爭執，固堪信為真實。
四、上訴人主張兩造間所訂之不動產買賣契約書，約定買賣標的
    包含系爭161地號土地，而依買賣契約第10條「特約事項」
    之約定請求被上訴人將系爭161地號土地移轉與上訴人，有
    無理由，論述如下：
（一）經查兩造間所訂不動產買賣契約書在契約書之起首記載：
      「關於乙方（即被上訴人）繼承劉火土所有後開不動產賣
      予甲方（即上訴人）雙方協議訂立條件於後，以資遵守：
      …」，在買賣契約本文10條之約款中並無有關買賣標的之
      記載，而在契約書末尾則以手寫方式加註：「買賣不動產
      標示：台北縣新店市○○段162地號所有權全部（本筆土
      地為被繼承人劉火土所有）」，有該不動產買賣契約書可
      稽（見原審卷第1宗16-19頁）；並經證人子○○到場證稱
      ：契約書最末手寫買賣不動產標示為162地號所有權全部
      文字是伊所寫（見本院卷第1宗114頁）。自系爭買賣契約
      書之文義觀之，尚無從認定兩造間之買賣標的包含系爭16
      1地號土地。
（二）又查系爭買賣契約書第10條「特約事項」雖約定：「有關
      前乙方所有而被台北縣新店市公所徵收之土地標示：大坪
      林段七張小段250-6、250-9地號（重測後新坡段161地號
      ），乙方同意由甲、乙雙方共同承買，其價款依每坪新台
      幣70萬元正計算，扣除買回價款其發生之差額由甲、乙雙
      方各得2分之1，如其總價依本約第1條第2款計買賣價時，
      本筆之價款亦相同。倘若買回單價超過新台幣70萬元正時
      ，超過部分由甲方支付」（見原審卷第1宗18頁背面、19
      頁）；惟證人子○○亦證稱：買賣標的係162地號土地，
      訂約時系爭161地號土地登記在市公所名下等語（見本院
      卷第1宗114頁）；又證人丑○○亦到場證稱：當時161地
      號土地沒有辦法訂約，因土地當時登記在公所名下，合約
      上只是約定處理方式，被上訴人有無將土地賣給上訴人，
      是雙方認知的問題，伊沒有辦法表示意見等語（見本院卷
      第1宗116頁）。
（三）依上所述，兩造於86年7月16日所訂之不動產買賣契約書
      ，既已在契約書末尾以手寫方式加註：「買賣不動產標示
      ：台北縣新店市○○段162地號所有權全部」；縱上開買
      賣契約書第10條「特約事項」，就其時被徵收之系爭161
      地號土地約定被上訴人同意由兩造共同承買，然該約定不
      惟無從認定被上訴人有將系爭161地號土地出賣與上訴人
      ，且上開買賣契約書既已限定買賣不動產標示為系爭162
      地號土地，上訴人主張被上訴人一併出賣系爭161地號土
      地云云，核屬無據。另上訴人主張伊曾代被上訴人繳回徵
      收補償費，故被上訴人乃獲發還系爭161地號土地云云，
      縱係屬實，亦不能據此認定兩造間就系爭161地號土地有
      買賣契約存在。
五、綜上所述，上訴人依兩造間所訂不動產買賣契約書第10條約
    定，請求被上訴人巳○○、辰○○、午○○、申○○、未○
    ○、亥○○、戌○○、酉○○就系爭161地號土地已故劉翁
    美之公同共有部分辦理繼承登記後，由被上訴人全體將系爭
    161地號土地辦理所有權移轉登記與伊，為無理由，不應准
    許。原審所為上訴人敗訴之判決，並無不合，上訴論旨指摘
    原判決不當，求予廢棄改判，為無理由。
六、兩造其餘之攻擊或防禦方法，及未經援用之證據，經本院斟
    酌後，認為均不足以影響本判決之結果，無逐一詳予論駁之
    必要，併此敘明。
七、據上論結，本件上訴為無理由，依民事訴訟法第463條、第
    385條第1項前段、第449條第1項、第78條，判決如主文。
中　　華　　民　　國　　94　　年　　10　　月　　25　　日
                  民事第九庭審判長法　官　吳景源
                                  法　官　連正義
                                  法　官　鄭威莉
正本係照原本作成。
如不服本判決，應於收受送達後20日內向本院提出上訴書狀，其
未表明上訴理由者，應於提出上訴後20日內向本院補提理由書狀
（均須按他造當事人之人數附繕本）上訴時應提出委任律師或具
有律師資格之人之委任狀；委任有律師資格者，另應附具律師資
格證書及釋明委任人與受任人有民事訴訟法第466條之一第一項
但書或第二項（詳附註）所定關係之釋明文書影本。
中　　華　　民　　國　　94　　年　　10　　月　　27　　日
                                  書記官　吳瑞英
附註：
民事訴訟法第四百六十六條之一（第一項、第二項）：
對於第二審判決上訴，上訴人應委任律師為訴訟代理人。但上訴
人或其他法定代理人具有律師資格者，不在此限。
上訴人之配偶、三親等內之血親、二親等內之姻親，或上訴人為
法人、中央或地方機關時，其所屬專任人員具有律師資格並經法
院認為適當者，亦得為第三審訴訟代理人。
